臺灣臺北地方法院民事判決　　　　　　 99年度家訴字第237號
原　　　告　李　虹
訴訟代理人　吳啟玄律師
　　　　　　吳啟豪律師
複代理人　　郭芳瑜
被　　　告　行政院國軍退除役官兵輔導委員會
法定代理人　李潤民
訴訟代理人　葉子瑋律師
上列當事人間請求給付遺產事件，本院於民國100年10月12日言
詞辯論終結，判決如下：
    主      文
原告之訴駁回
訴訟費用由原告負擔。
    事實及理由
壹、程序方面
    按「訴狀送達後，原告不得將原訴變更或追加他訴，但擴張
    或縮減應受判決事項之聲明者，不在此限」，民事訴訟法第
    255條第1項第3款定有明文。查原告起訴時，原係請求「被
    告應給付原告新臺幣（下同）50萬元。」（見本院卷第1 頁
    ），嗣於100年9月1日具狀擴張聲明為「被告應給付原告
    1,112,745元、港幣820元、人民幣107元」（見本院卷第171
    頁），核屬擴張應受判決事項之聲明，依上揭規定，應予准
    許。
貳、實體方面
一、原告主張略以：被繼承人李裕孚為已故退除役榮民，於民國
    ○○年○月○日生，97年3月18日死亡，終身未娶，亦無子女，
    父親李楷、母親鄭顏、胞弟李裕明皆於其生前死亡，原告為
    其胞妹，是澳門地區人士，為其唯一合法繼承人。被告亡故
    後留有遺產新台幣（下同）1,112,745元、港幣820元、人民
    幣107元，被告為遺產管理人，系爭遺產現由被告保管中。
    原告前向被告申請交付上開遺產時，遭被告以原告所提出之
    大陸、澳門親屬資料與李裕孚所遺留資料記載不一為由遭拒
    ，被告並否認原告為李裕孚之繼承人，為此提起本件訴訟。
    並聲明：(一)被告應給付原告1,112,745 元、港幣820 元、人
    民幣107元。(二)原告願供擔保，請准為假執行之宣告。
二、被告抗辯略以：
  (一)本件原告主張其為被繼承人李裕孚胞妹之事實，固據提出經
    財團法人海峽交流基金會認證大陸地區廣東省從化市公證處
    公證之親屬關係證明書（下稱大陸親屬證明書）及澳門特別
    行政區政府身份證明局之證明書（下稱澳門親屬證明書）、
    家書乙紙與原告和李裕孚合影照片數張為證，然依原告提出
    之廣東省公證書記載：申請人：李虹（曾用名李慕賢），女
    ，1929年11月24日出生，現住澳門，身份證號碼：
    0000000（0）；關係人：李文楷（曾用名李楷，已故），男
    ，1899年1月4日出生，生前住澳門。鄭顏（曾用名鄭玉顏，
    已故），女，1907年10月23日出生，生前住澳門。李裕孚（
    已故），男，1924年7月7日出生，生前住臺灣，身份證號碼
    Ｚ000000000。李裕明（已故），男，1943年8月20日出生，
    生前住新西蘭。茲證明聲請人李虹是關係人李文楷、鄭顏的
    女兒；聲請人李虹是關係人李裕孚的妹妹、聲請人李虹是關
    係人李裕明的姊姊等語，此與新北市後備指揮部於民國100
    年1月31日後新北動字第1000000726號函檢附被繼承人李裕
    孚兵籍表（下簡稱兵籍表）親屬資料記載被繼承人胞妹名為
    李潔不符。
  (二)另被告所提出之家書，其開頭僅書「賢，明」並未有被告名
    字，被告辯稱「賢」即被告本名李慕賢，「明」即為被告弟
    弟李裕明云云，然是否如此，單從該書信實無法確定。而被
    告所提供之合照數張，從照片外觀亦無從得知合照兩人有何
    關係。
  (三)本件原告初向行政院國軍退除役官兵輔導委員會主委電子
    信箱投書時，謂李裕孚為其胞弟，後又提出證明李裕孚為其
    胞兄；所提供之照片，原告一開始以照片其中一人有與原告
    有勾肩之行為，而謂該人為李裕孚，並稱此可證明兩人間關
    係密切，其後原告代理人見到被告提出之李裕孚本人照片後
    ，始改稱另一人才為李裕孚云云；此外，原告初稱原告與李
    裕孚係李文楷與第二任妻子在澳門所生，故在澳門並無登記
    ，無法提出全戶戶口名簿等語，但在無登記的情形下，後來
    居然能提出澳門官方之身分證明書，以上總總均令人懷疑，
    被告為李裕孚遺產管理人為善盡職責，自應拒絕交付遺產。
    並聲明：原告之訴駁回。
三、得心證之理由
  (一)兩造對於被告為李裕孚之遺產管理人，李裕孚於97年3月18
    日死亡，李裕孚身後留有遺產1,112,745元、港幣820元、人
    民幣107元，現由被告保管中，原告聲明繼承已經本院准予
    備查等事實，均不爭執，並有原告提出李裕孚除戶戶籍謄本
    （見本院卷第138頁）、行政院國軍退除役官兵輔導委員會
    臺北榮譽國民之家養護堂亡故榮民李裕孚遺物清點清冊影本
    一份（見本院卷第44頁）在卷可稽，堪信為真實。
  (二)原告主張其為李裕孚胞妹之事實，雖據提出親屬關係公證書
    、照片數張及家書等件為證，然為被告否認，被告並以前詞
    置辯。是本院應審究者厥為：原告與被繼承人李裕孚是否具
    有兄妹之親屬關係。
 1、經查，本件原告為澳門居民，於澳門地區之身分證字號，為
    0000000（O）號；被繼承人李裕孚，於97年3月18日死亡，
    為中華民國國民，我國之身分證字號，為Ｚ000000000號，此
    有原告之澳門特別行政區永久居民身份證影本一紙（見本院
    卷第147、148頁）、李裕孚之除戶戶籍謄本（見本院卷第35
    頁）在卷可稽。而依香港澳門關係條例第38條第1項前段、
    涉外民事法律適用法第58條前段分別規定：「民事事件，涉
    及香港或澳門者，類推適用涉外民事法律適用法。」、「繼
    承依被繼承人死亡時之本國法。」則本件被繼承人李裕孚死
    亡後，自應適用我國民法之相關規定。另依民法第一千一百
    三十八條、第一千一百四十八條分別規定：「遺產繼承人，
    除配偶外，依左列順序定之：一、直系血親卑親屬。二、父
    母。三、兄弟姊妹。四、祖父母。」、「繼承人自繼承開始
    時，除本法另有規定外，承受被繼承人財產上之一切權利、
    義務。但權利、義務專屬於被繼承人本身者，不在此限。」
    又李裕孚並無其他優先順位之繼承人在世，是若原告確為李
    裕孚之胞妹，依法當享有繼承權，先予敘明。
 2、按在大陸地區製作之公證書，經財團法人海峽交流基金會驗
    證，固推定為真正，然其實質上之證據力，則由法院或主管
    機關認定之。該公證書內容與待證事實有關，且屬可信者，
    有實質證據力；如有反證事實證明其不實者，則不適用推定
    ，主管機關仍應確實審查其實質內容之真實性與適法性。此
    為台灣地區與大陸地區人民關係條例第7條、施行細則第8條
    定有明文，並經最高法院86年度台上字第832號著有判決可
    供參照。又大陸地區人民依台灣地區與大陸地區人民關係條
    例第66條規定為繼承之表示，法院所為准予備查之通知，屬
    非訟事件處理程序，性質上不生實質之確定力，此有司法院
    秘書長84年11月17日（84）秘台廳司三字第19929號函示甚
    明。另按文書，依其程式及意旨得認作公文書者，推定為真
    正；按外國之公文書，其真偽由法院審酌情形斷定之，但經
    駐在該國之中華民國大使、公使、領事或其他機構證明者，
    推定為真正，民事訴訟法第355條第1項、第356條定有明文
    。本件原告所提出之大陸親屬證明書與澳門親屬證明書，除
    澳門親屬證明書未經中華民國權責機關認證外，被告並否認
    上揭證明書具有實質證據力，是原告是否為被繼承人李裕孚
    之繼承人，仍有待本院調查審認之。
 3、復按當事人主張有利於己之事實者，就其事實有舉證之責任
    ，民事訴訟法第277條前段有明文規定，故民事訴訟如係由
    原告主張權利者，應先由原告負舉證之責，若原告先不能舉
    證，以證實自己主張之事實為真實，則被告就其抗辯事實即
    令不能舉證，或其所舉證據尚有疵累，亦應駁回原告之請求
    ，此亦有最高法院著有17年上字第917號判例要旨可資參照
    。又按認定事實所憑之證據，固不以直接證據為限，惟採用
    間接證據時，必其所成立之證據，在直接關係上，雖僅足以
    證明他項事實，但由此他項事實，本於推理之作用足以證明
    待證事實者而後可，不能以單純理論為臆測之根據，而就待
    證事實為推定之判斷。最高法院著有86年度台上字第1830號
    、96年度台上字第1131號裁判要旨為憑。
 4、查李裕孚之兵籍表（見本院卷第93頁）記載：李裕孚之父親
    李文楷於民國前20年3月15日生，母親鄭氏於民國前19年6月
    15 日生，胞妹只有一人姓名為李潔，經核與原告所提出之
    大陸親屬公證書（見本院卷第6頁）所載有關李裕孚之父母
    除年籍資料不同、胞妹姓名記載為李潔與原告姓名不同外，
    李裕孚之兵籍表亦未記載李裕孚有一胞弟。原告雖爭執該兵
    籍表之筆跡與系爭家書及李裕孚填寫換發身分證之申請書（
    見本院卷第117頁）筆跡不同，並非李裕孚所親自填寫等語
    ，然查李裕孚於96年10月2日所填寫之行政院國軍退除役官
    兵輔導委員會臺北榮譽國民之家榮民親屬關係表（下稱親屬
    關係表，見本院卷第68頁），對於在大陸親屬（含養親）一
    欄，則全部皆未填寫，若李裕孚確有一名住在澳門之胞妹原
    告，為何不予填寫？另行政院國軍退除役官兵輔導委員會臺
    北榮譽國民之家養護堂亡故榮民李裕孚遺物清點清冊中擬辦
    事項一欄中雖填寫「故李員於96.10.2日改調本家養護，隨
    即因些血管疾病及行為異常送圓山學院治癒迄今，除託管財
    物外，寢室無遺物。」，然文中既有「隨即」二字，可知李
    裕孚在填寫上開親屬關係表時，精神上尚屬正常，並非如原
    告所稱李裕孚係在行為異常後方行填寫，且親屬關係表右下
    角並有訪查驗證人之簽章，故應有專業輔導員親自向李裕孚
    訪查後方製成此表，李裕孚縱年事已高，在專業人員之輔佐
    下應能表達內心之真意，而簽名處李裕孚之簽章字跡對照其
    在身分證換發申請書申請人欄之簽章字跡，經本院勘驗亦屬
    相似，實應認該親屬關係表無任何不可信之處。且上開兵籍
    表及親屬關係表，核其性質係屬公文書，應推定其真正，經
    本院前開調查結果，認該公文書之內容與待證事實有關，且
    屬可信，具有實質上之證據力。故難認原告所提出之大陸親
    屬證明書與澳門親屬證明書內所載之實質內容確為真實。
 5、再者，系爭家書為李裕孚所書寫已為兩造所不爭執，然觀原
    告所提出之該家書（見本院卷第7頁至第12頁），其中雖有
    「驚聞母親仙逝」之語，然此句是否代表李裕孚與收件者有
    共同母親尚有疑問。又該家書其中開頭為「賢，明」，原告
    稱「賢」即原告本名李慕賢，「明」即為被繼承人之弟弟李
    裕明云云，除被繼承人是否有一胞弟名為李裕明，並未見於
    前開兵籍表，已有疑問之處外，原告亦稱李裕明居住在紐西
    蘭，李裕明與原告若居住距離甚遠，兩人自不能同時收到該
    封家書，為何收件者要標明兩人名號？且家書中多有「你」
    之用語，顯見收信者應只有一位，然為何要於信件前頭標明
    李慕賢與李裕明之名顯與事理不符。又家書中有「聽說你有
    糖尿病...」等語句，可知李裕孚與收件者中或多或少都有
    在聯繫，並且該家書長達5頁，文中表露對收件者得病關切
    之心，並告知收信者要如何保養自己之身體，可知李裕孚與
    收件者關係匪淺，且原告自稱該信於87年寄出（見本院卷
    182 頁），當時臺灣早已步入開發中國家，自無通訊不發達
    之情事，然原告所能提出之家書竟只有一封，顯不符常理。
    原告另稱觀內政部入出國及移民署99年12月31日移署資處鈺
    字第0990190157號函所附之李裕孚入出國日期紀錄（見本院
    卷第29頁），李裕孚自82年至92年間有多次出國紀錄，顯見
    李裕孚確多次前往澳門探視原告云云，然觀原告所提出兩人
    之照片，只有3張係原告與李裕孚之合照（見本院卷第83、
    85、124頁），且觀乎照片人物之服裝、地點（兩張在總統
    府前，一張位於臺北車站前）可知應為同一天所拍之照片，
    若李裕孚與原告有多次會面，為何原告所能提出之照片只有
    3張？且均為同一日所拍？原告真如其所述與李裕孚感情至
    為深厚，為何原告無法提出少時或較早年間之與李裕孚之合
    照？且李裕孚以82歲之高齡過世，李裕孚與原告應有非常長
    期之時間有聯絡之機會，原告為澳門人，並非如同其他榮民
    之大陸親屬，交往、會面可能囿於兩岸政治現實之限制，然
    原告均未能提出其他證明兩人有交往、會面之其他證物與證
    人。是原告所提出之證據實難以證明原告與李裕孚為兄妹關
    係，更難謂原告已盡前揭民事訴訟法第277條之舉證責任。
四、綜上所述，原告既難以舉證其為繼承人李裕孚之胞妹，自不
    能認其與李裕孚有親屬關係，亦難認原告為李裕孚之法定繼
    承人，從而，原告訴請被告交付遺產，即無依據，不應准許
    ，其訴應予駁回；所為假執行之聲請亦失所附麗，爰併駁回
    之。
五、本件事證已臻明確，兩造其餘主張攻擊防禦方法及聲明證據
    ，均於判決結果不生影響，爰不一一論駁，附此敘明。
六、據上論結，本件原告之訴為無理由，爰依民事訴訟法第78條
    ，判決如主文。
中    華    民    國   100    年    10    月    26    日
                        家事法庭法  官  彭南元
以上正本係照原本作成。
如對本判決上訴，須於判決送達後20日內向本院提出上訴狀。如
委任律師提起上訴者，應一併繳納上訴審裁判費。
中    華    民    國   100    年    10    月    26    日
                                書記官  尹遜言